臺灣嘉義地方法院民事判決　　　　　　　 96年度訴字第230號
原　　　告　己○○○
訴訟代理人　丙○○律師
被　　　告　乙○○
　　　　　　甲○○
共　　　同
訴訟代理人　林春發律師
上列當事人間返還價款等事件，本院於民國96年9月21日言詞辯
論終結，判決如下：
  主  文
被告應給付原告新臺幣佰伍拾萬元，及自民國九十五年九月十
七日起至清償日止，按年息百分之五計算之利息。
被告應將發票人戊○○，付款人第一商業銀行朴子分行，票號RA
0000000號，發票日民國九十五年十月二十七日，面額新
臺幣壹仟陸佰伍拾萬元之支票壹紙返還原告。
訴訟費用由被告負擔。
本判決於原告以新臺幣陸佰陸拾陸萬柒仟元為被告供擔保後，得
假執行。但被告以新臺幣貳仟萬元為原告預供擔保後，得免為假
執行。
  事實及理由
一、原告主張：被告委託訴外人林嘉順為代理人，於民國95年9
    月12日與原告簽立不動產買賣契約書（下稱系爭契約），約
    定被告以價金新臺幣（下同）33,000,000元，將坐落嘉義縣
    朴子市○○○段136-71號、136-48號、134號、134-5號土地
    （下分別稱系爭136-71號、136-48號、134號、134-5號土地
    ）及其上建號37、39建物（下稱系爭37號、39號建物）出賣
    予原告，原告依系爭契約約定，交付由訴外人戊○○所簽發
    付款人均為第一商業銀行朴子分行，票號分別為AN0000000
    號、RA0000000號，發票日分別為95年9月1日、95年9月16日
    ，面額各500,000元、3,000,000元之支票各1紙（下合稱甲
    支票）及訴外人戊○○所簽發，付款人為第一商業銀行朴子
    分行，票號RA0000000號，發票日95年10月27日，面額16,50
    0,000元之支票1紙（下稱乙支票）予林嘉順代為收受，並約
    定尾款13,000,000元由原告向金融機構貸款支付。原告於洽
    談買賣時，向被告或其代理人林嘉順表示所購買之土地係供
    建築住宅店鋪使用，嗣原告向嘉義縣朴子鎮農會辦理貸款，
    經承辦人員告知並申請使用分區後，始知系爭136-48號、系
    爭134號土地係屬都市計畫之工業區用地，不得作為一般店
    鋪及住宅之建築；系爭136-71號、134-5號土地係都市○○
    道路用地，不得為任何建築，減少通常效用，顯有減少價值
    之瑕疵，被告故意不告知，原告依民法第359條規定，以嘉
    義中山路郵局存證信函第160號（下稱系爭信函）解除系爭
    契約，系爭甲支票已經被告於95年9月16日提示兌現，爰依
    民法第259條第1款、第2款規定，提起本訴。聲明：（一）
    被告應給付原告3,500,000元及自95年9月17日起至清償日止
    ，按週年利率5﹪計算之利息。（二）被告應將系爭乙支票
    返還原告。（三）原告願供擔保，請准宣告假執行。
二、被告則以：兩造簽立系爭契約，原告未表示購買土地要作為
    建築住宅店鋪，僅提及要開設超商，且原告委由訴外人丁○
    ○向訴外人台糖房屋仲介股份有限公司拿取資料查詢產權狀
    況及土地使用分區後，經雙方多次議價，始合意價金為33,0
    00,000元，並於95年9月12日簽立系爭契約，被告委由訴外
    人林嘉順為代理人簽立系爭契約時，已告知原告系爭136-48
    號、系爭134號土地係工業用地，系爭136-71號、134-5號土
    地係道路用地。又工業用地並無不能建築之情形，並無滅失
    或減少價值之瑕疵等語置辯。聲明：原告之訴及假執行之聲
    請駁回，如受不利判決，願供擔保，請准宣告免為假執行。
三、下列事項為兩造所不爭執，堪信屬實。
（一）被告委託訴外人林嘉順為代理人，於95年9月12日與原告
      簽立系爭契約，約定被告以價金33,000,000元，將所有系
      爭136-71號、136-48號、134號、134-5號土地所有權及其
      上建號37、39建物所有權出賣予原告。
（二）原告依系爭契約約定，於95年9月1日，交付系爭甲支票及
      系爭乙支票予被告之代理人林順嘉收受。兩造並約定尾款
      13,000,000元由原告向金融機構貸款支付。
（三）兩造簽立系爭契約時，系爭136-71號、134-5號土地均為
      嘉義縣朴子都市○○道路用地；系爭134號、136-48號土
      地均係嘉義縣朴子都市計畫工業區用地。
（四）兩造簽立系爭契約時，系爭136-71號、134-5號、134號、
      136-48號土地地目「建」，土地謄本上之使用分區空白。
（五）原告於96年3月12日以系爭信函通知被告解除系爭契約，
      經被告於96年3月12日收受。
（六）系爭甲支票已經由被告提示兌現，系爭乙支票現由被告持
      有中。
四、兩造爭執事項：原告簽立系爭契約時，是否知悉系爭136-71
    號、134-5號土地均為嘉義縣朴子都市○○道路用地；系爭
    134號、136-48號土地均係嘉義縣朴子都市計畫工業區用地
    ？原告以本件買賣標的物有瑕疵，依民法第359條本文規定
    解除系爭契約，依民法第259條第1款、第2款規定，請求被
    告給付3,500,000元及其利息，暨返還系爭乙支票，有無理
    由？茲論述如下：
（一）按物之出賣人對於買受人，應擔保其物依第373條之規定
      危險移轉於買受人時無滅失或減少其價值之瑕疵，亦無滅
      失或減少其通常效用或契約預定效用之瑕疵。但減少之程
      度，無關重要者，不得視為瑕疵。出賣人並應擔保其物於
      危險移轉時，具有其所保證之品質。民法第354條定有明
      文。又按所謂物之瑕疵係指存在於物之缺點而言，凡依通
      常交易觀念，或依當事人之決定，認為物應具備之價值、
      效用或品質而不具備者，即為物有瑕疵，且不以物質上應
      具備者為限（最高法院73年臺上字第1173號判例要旨參照
      ）。再按買受人於契約成立時，知其物有前條第1項所稱
      之瑕疵者，出賣人不負擔保之責。買受人因重大過失，而
      不知有前條第1項所稱之瑕疵者，出賣人如未保證其無瑕
      疵時，不負擔保之責。但故意不告知其瑕疵者，不在此限
      。民法第355條亦定有明文。
（二）經查，被告委由林嘉順為代理人，於95年9月12日與原告
      簽立系爭契約，將系爭136-71號、136-48號、134號、134
      -5號土地及其上建號37、39建物所有權出賣予原告，又兩
      造簽立系爭契約時，系爭136-71號、134-5號、134號、13
      6-48號土地之登記謄本上之地目為「建」，已如前述，而
      依一般交易觀念，建地自得作為通常建築使用，始具有物
      之通常效用。然查，兩造簽立系爭契約時，系爭136-71號
      、134-5號土地均為嘉義縣朴子都市○○道路用地；系爭
      134號、136-48號土地均係嘉義縣朴子都市計畫工業區用
      地，亦如前述。又系爭134號、136-48號土地未依都市計
      畫法臺灣省施行細則之規定，細分工業區之種類乙節，有
      嘉義縣朴子市公所96年7月24日朴市工字第0960010388號
      函在卷可稽，同堪認定。而按道路用地屬都市計畫法規定
      之公共設施用地，固得申請臨時建築使用，惟經地方政府
      通知開闢公共設施並限期拆除回復原狀時，即應自行無條
      件拆除，其不自行拆除者，予以強制拆除，都市計畫法第
      50條規定甚明。又都市計畫之工業區，係為促進工業發展
      而劃定，其土地及建築物，以供工業使用為主；乙種工業
      區以供公害輕微之工廠與其必要附屬設施，及工業發展有
      關設施使用為主；甲種工業區以供輕工業及無公共危險之
      重工業為主；特種工業區除得供與特種工業有關之辦公室
      、倉庫、展售設施、生產實驗室、訓練房舍、環境保護設
      施、單身員工宿舍、員工餐廳及其他經縣（市）政府審查
      核准之必要附屬設施外，應以甲種工業區限制設置並經縣
      （市）政府審查核准設置之工業、其他經縣（市）政府指
      定之特種原料及其製品之儲藏或處理之使用、公共服務設
      施及公用事業設施等特種工業、公共服務設施及公用事業
      設施之使用為限。此觀諸依都市計畫法第85條授權訂定之
      臺灣省施行細則第18條、19條、第20條亦定有明文。是依
      前揭規定，足見系爭136-71號、134-5號土地存有將來隨
      時可能遭政府徵收之危險，且系爭136-71號、134-5號、
      134號、136-48號土地在建築通常使用上亦受有相當程度
      之限制，不惟其通常效用有所減少，並將減低其經濟上之
      價值，自屬物之瑕疵，原告主張被告應負瑕疵擔保責任，
      即屬有據。
（三）被告雖辯稱：兩造簽立系爭契約時，被告已告知原告系爭
      136-48號、134號土地係工業用地，系爭136-71號、134-5
      號土地係道路用地等情，然為原告所否認，自應由被告就
      此有利於己之事實，負舉證責任。被告辯稱上情，係以：
      原告查詢土地使用分區後，經雙方多次議價，始合意價金
      為33,000,000元，並簽立系爭契約，如原告係於95年10月
      12日申請使用分區後才知悉係工業用地、道路用地，則原
      告當會於被告提示系爭乙支票前，寄發存證信函予被告，
      豈會放任被告提示系爭乙支票退票等情為據，並聲請向嘉
      義縣朴子市公所查詢土地使用分區證明申請資料，另提出
      錄音錄影光碟1份為證。經查：
   1、證人丁○○於本院審理時到庭具結證稱：原告於95年9月
      間，向伊表示她購買土地要繳第二期款，委託伊向農會辦
      理貸款，申請許久沒下文，後來農會承辦人通知伊去申請
      使用分區證明，農會審核後，無法貸款那麼多錢，申請使
      用分區證明後，伊告訴原告，原告表示如果知道是工業用
      地，就不購買，伊於兩造簽立系爭契約以前，曾陪同原告
      至臺糖仲介公司，當時臺糖仲介公司人員未提及土地是工
      業用地及道路用地，伊僅於95年10月12日申請使用分區證
      明等語（見本院96年6月20日言詞辯論筆錄），又證人丁
      ○○係於95年10月12日申請土地使用分區證明乙節，亦有
      嘉義縣朴子市公所96年6月27日朴市工字第0960008850號
      函暨檢附之申請書在卷可稽，應堪認定。是原告主張其於
      兩造簽立系爭契約後，向嘉義縣朴子鎮農會辦理貸款，經
      承辦人員告知前去申請使用分區後，始知系爭136-48號、
      系爭134號土地係工業區用地，系爭136-71號、134-5號土
      地係道路用地等情，應非無據。
   2、至被告雖辯稱：依證人丁○○所證，代書受託辦理買賣事
      宜查詢產權之資料包括所有權狀、有無貸款、登記謄本，
      如登記謄本使用分區欄為空白者，會去查使用分區，且本
      件買賣土地登記謄本使用分區欄為空白，證人丁○○應該
      會申請使用分區，故證人丁○○於兩造在95年9月12日簽
      立系爭契約前，已申請使用分區證明云云。然證人丁○○
      僅於95年10月12日申請使用分區證明，已據證人丁○○證
      述如前，本院審酌證人與原告間並無特殊情誼，當無甘冒
      偽證罪責而為虛偽陳述之理，且觀諸丁○○於96年6月20
      日庭期所證其與原告至臺糖仲介公司時洽談之內容，當時
      有無談及最高限額抵押權設定及貸款之事，核與原告當日
      之主張相左，亦即證人丁○○證稱有提及設定抵押權及貸
      款之事，原告當時則仍主張簽約後才知設定抵押權及貸款
      之事，足見證人丁○○並非僅選擇有利原告而為偏頗證述
      。況本院向嘉義縣朴子市公所函查自95年6月起至95年12
      月間，公所受理申請系爭136-71號、134-5號、134號、13
      6-48號土地使用分區證明書之申請資料，經查覆結果，分
      別有申請人丁○○名義於95年10月12日提出申請、林意玲
      名義於95年11月10日提出申請、林嘉順名義於95年11月13
      日提出申請等情，有嘉義縣朴子市公所96年6月27日朴市
      工字第0960008850號函暨檢附之申請書等在卷可稽，足見
      證人丁○○僅於95年10月12申請使用分區證明無訛。另被
      告雖又辯稱：嘉義縣朴子市公所先是拒絕提供本院所函查
      之使用分區證明資料，嗣則趁市長出國時，由主任代行函
      覆申請資料，可合理懷疑原告委由丁○○於兩造簽約前申
      請使用分區證明書之資料，已遭嘉義縣朴子市公所隱匿而
      未提出云云。然嘉義縣朴子市公所僅函請說明查詢申請資
      料之必要性，並非拒絕提供資料，此觀諸該公所96年6 月
      7日朴市工字第0960008033號函甚明，且嘉義縣朴子市公
      所乃國家自治機關，自無刻意隱匿申請資料之必要，被告
      空言辯稱上情，尚不足取。
   3、被告固提出錄音錄影光碟1片，又該光碟內容係原告與其
      夫戊○○於95年10月31日前去臺糖仲介公司與林嘉順交談
      時所錄製乙節，亦為原告所不否認。惟經本院勘驗光碟內
      容，其中林嘉順稱：「…簽約時，為了說那7-11前面那一
      整片就都是工業用地，我們在那裡寫契約時就已經說得很
      清楚了…」，原告隨即稱：那時只說是7-11等語；林嘉順
      稱：「…如果地不能用，我也不敢賣…」；戊○○稱：「
      …你說的事我是有聽到，但是（緊接下來勘驗聽不清楚內
      容）」，原告隨即又稱：人家說有都設過，戊○○再稱：
      「對啦，到底這是什麼樣情形，說的中間，你有在說，可
      能我沒認真聽，你有說，我稍微有聽到，但我細節沒有聽
      得很清楚，…到10月20幾日，不是，到10月23日下午5點
      ，…他們拿來我看，是建地沒錯，地主也不是很清楚這建
      地，…也沒分析說建地可以蓋什麼蓋什麼，沒有啊…我回
      去就（緊接下來勘驗聽不清楚內容）…建地就是可以蓋房
      子，大哥，我也相信這是建地，到13日我都還相信這是建
      地，最後才（緊接下來勘驗聽不清楚內容）…」等語，此
      有本院96年9月21勘驗筆錄可證（本院認其餘錄音內容與
      此爭點無關，不再贅載），觀諸前揭對話內容，足見林嘉
      順全然未提及告知原告系爭136-71號、134-5號土地係道
      路用地之事，且於林嘉順提及「為了說那7-11前面那一整
      片就都是工業用地，我們在那裡寫契約時就已經說得很清
      楚了…」等語之際，原告隨即稱：那時只說是7-11等語，
      是究竟被告有無向原告表示係工業用地，實有所疑，而戊
      ○○雖稱：…你說的事我是有聽到…等語，然究竟戊○○
      所言林嘉順所說之事是指何事，尚有不明，是綜觀錄音內
      容，自難逕認被告於簽約時，已告知原告系爭136-48號、
      系爭134號土地係工業區用地，系爭136-71號、134-5號土
      地係道路用地之事。
   4、至被告雖另辯稱：如原告係於95年10月12日申請使用分區
      後才知悉係工業用地、道路用地，則原告當會於被告提示
      系爭乙支票前，寄發存證信函予被告，豈會放任被告提示
      系爭乙支票退票云云。然本院勘驗被告提出前揭錄音光碟
      ，其中1男子稱：因原告支票未兌現，未依約履行等語，
      原告隨即稱：半個月前已經通知等語，該男子又稱：不能
      說半個月前已經通知叫人別領就別領等語，有本院勘驗筆
      錄可稽，是被告前揭辯稱：原告放任被告提示乙支票，已
      有所疑。況被告前揭所辯縱令屬實，亦難逕以認定原告簽
      立系爭契約時，已知悉系爭136-48號、系爭134號土地係
      工業區用地，系爭136-71號、134-5號土地係道路用地之
      事。
   5、此外，被告並未提出其他證據證明原告於簽立系爭契約時
      ，已知悉系爭136-48號、系爭134號土地係工業區用地，
      系爭136-71號、134-5號土地係道路用地。則被告既無法
      證明原告明知系爭136-48號、系爭134號、系爭136-71號
      、134-5號土地有上開減少價值之瑕疵而仍購買之，則被
      告自應依民法第354條之規定，負瑕疵擔保責任。
（四）末按，買賣因物有瑕疵，而出賣人依前5條之規定，應負
      擔保之責者，買受人得解除其契約或請求減少其價金。
      民法第359條本文定有明文。又契約解除時，當事人雙方
      回復原狀之義務，除法律另有規定或契約另有訂定外，由
      他方所受領之給付物，應返還之；受領之給付為金錢者，
      應附加自受領時起之利息償還之。同法第259條第1款、第
      2款亦定明文。本件被告應依民法第354條第1項之規定，
      負瑕疵擔保責任，已如前述，又原告於96年3月12日以系
      爭信函向被告為解除系爭契約之表示，經被告於96年3月
      12日收受等事實，亦為兩造所不爭執，則原告主張系爭契
      約已據其依民法第359條之規定解除而消滅，自屬有據。
      另系爭甲支票已經由被告於95年9月16日提示兌現，為被
      告所自認（見本院96年5月23日言詞辯論筆錄），系爭乙
      支票現由被告持有中，亦為被告所不爭執，故原告依民法
      第259條第1款、第2款之規定，請求被告給付已受領之買
      賣價金3,500,000元及自95年9月17日起至清償日止，按年
      息5﹪計算之利息，並返還乙支票，為有理由，應予准許
      。
五、本件兩造分別陳明願供擔保，聲請宣告假執行、免為假執行
    ，經核均無不合，爰分別酌定相當之擔保金額併准許之。
六、本件事證已臻明確，兩造其餘攻擊防禦方法，經核與本判決
    結果不生影響，爰不一一論敘，併此敘明。
七、據上論結，本件原告之訴為有理由，依民事訴訟法第78條、
    第85條第1項前段、第390條第2項、第392條第2項，判決如
    主文。
中　　華　　民　　國　　96　　年　　10 　　月　　5　　日
                  民事第二庭  法　官  蘇雅慧
正本係照原本作成。
如不服本判決，應於送達後20日內，向本院提出上訴狀並表明上
訴理由，如於本判決宣示後送達前提起上訴者，應於判決送達後
10日內補提上訴理由書（須附繕本）。
中　　華　　民　　國　　96　　年　　10　　月　 　5　　日
                              書記官　劉昀匊
